【裁判字號】    89,判,1879
【裁判日期】    890609
【裁判案由】    營利事業所得稅
【裁判全文】
行  政  法  院  判  決                          八十九年度判字第一八七九號
    原      告  永松興企業有限公司
    代  表  人  乙○○
                              .
    被      告  財政部臺灣省中區國稅局
右當事人間因營利事業所得稅事件，原告不服行政院中華民國八十八年五月二十日台
八八訴字第一九七三八號再訴願決定，提起行政訴訟。本院判決如左︰
    主  文
再訴願決定、訴願決定及原處分（復查決定）均撤銷。
    事  實
緣原告民國八十二年度營利事業所得稅結算申報，列報營業成本新台幣（下同）一四
、五五九、四二三元、其他費用項下什費一九八、八九六元。被告初查，以其銷貨數
量帳載與開立發票數不符，無法勾稽，乃依同業利潤標準毛利率核定其營業成本為一
二、二五六、八一二元，至什費部分，以其中五五七元係購買蛋糕，轉列交際費，一
六三、六九七元憑證不符，未准認列，計認列什費三四、六四二元。原告不服，就營
業成本及什費部分，申經復查結果，未准變更，提起訴願、再訴願亦遭決定駁回，遂
提起本訴。茲摘兩造訴辯意旨於次：
原告起訴意旨略謂︰一、原告係經營股票上市公司葡萄王企業股份有限公司所產製之
罐裝各類茶飲料商品之銷售業務，有關營業成本本期申報一四、五五九、四二三元，
均依規定取具該公司所開立之統一發票，做為進項成本並申報營業稅，並經稽徵機關
核准扣抵營業稅銷項稅額，且依規定保存該項進貨憑證，據以申報營利事業所得稅之
營業成本；該公司所產製之奇檬子系列飲料，雖分為檸檬茶、烏龍茶、青草茶、紅茶
等，然皆為茶飲料，其進貨價格相同，加上利潤後，各類茶之銷售價格亦相同，被告
以部分銷貨發票僅開立書寫「茶」，即謂進銷存數量無法查核勾稽，予以成本逕決，
實難令人心服。二、營利事業所得稅營業成本之查核，就買賣業而言，營業人所銷售
之貨物，既係股票上市之葡萄王企業股份有限公司之產品，其憑證取得之合法性，無
庸置疑。況且稽徵機關亦可依稅法規定向該公司函查有無進貨事實或虛列成本；如查
無虛列或不法，其營業成本自應就進貨之事實予以認列，不應按同業利潤標準核定營
業成本。再訴願時被告竟以原告本期經銷奇檬子系列飲料，其進貨單價雖均相同，惟
因進貨折讓及贈品差異極大，實際進貨單價並不一致，而予以查復行政院，此種不懂
會計業務及稅法規定之行政人員，國稅單位應予再教育，蓋進貨折讓及贈品乃廠商為
促銷商品之行為，進貨折讓係廠商開立銷售發票給進貨廠商，為鼓勵進貨廠商促銷，
仍於銷貨發票開立銷貨單價並計算銷貨金額，其達一定數量或金額始給予一定折讓之
銷售方式，故其進貨單價不變而其折讓即為進貨成本之減項、營業人僅以扣除折讓後
之進貨金額列計營業成本，年度結束後即以進貨總金額除以進貨數量而計算該商品之
進貨單價，已實際反應營業成本，並以該營業成本作為計算營利事業所得稅之依據，
被告不查，逕以營業成本依同業利潤標準毛利率核定，實有失職，又贈品部分，係產
製廠商為促銷商品，消費者一次購買飲料達一定數量（如整箱或二箱）即贈送贈品，
該項贈品為廣告費、經銷商必須隨貨附贈，且均於產品之包裝箱面列印贈品辦法及贈
品名稱數量，消費者均會索取，並於銷貨發票註記附贈贈品名稱數量，與進貨單價尚
無關連，稽徵機關不查而予以成本逕決，實有苛民擾民現象。三、依據貴院五七判六
○判例，稽徵機關於進行調查或復查時，納稅義務人未能提示證明所得額之帳簿文據
者，依所得稅法第八十三條規定，固得依查得之資料或同業利潤標準核定其所得額，
惟納稅義務人如已提供有關資料，稽徵機關既應就其提供之資料調查認定，不得仍援
前開規定，核定其所得額。本案原告為經營罐裝「茶」飲料之買賣，稽徵機關查帳時
已提供帳簿憑證再訴願時亦提供帳簿憑證及銷貨發票存根聯及進貨之三聯式統一發票
收執聯等足證營業成本之資料，稽徵機關仍按同業利潤標準核定營業成本，顯然前開
規定及事實不符，敬祈恩准，免按同業利潤標準核定營業成本，並請撤銷被告機關之
原處分。
被告答辯意旨略謂︰一、本件原告本期申請營業成本一四、五五九、四二三元，被告
初查以原告提供經銷品存貨帳及經銷品進銷存明細表中所各商品之銷貨數量、金額與
開立發票數不一致，致帳載數與車數無法勾稽，乃就該經銷部分依同業利潤標準核定
營業成本一二、二五六、八一二元（14,767,243元×(1-毛利率17%)﹦1,256,812）。
原告不服，復查主張有關營業成本被告依所得稅法第八十一條規定，按同業利潤標準
核定，而原告進貨、銷貨帳載及開立發票，數量及金額皆分代銷業務及經銷，並有成
本明細帳可查云云，申經被告復查決定以經就原告成本帳載紀錄與開立發票進銷數量
查核結果，仍有無法查帳認定之情形。例：(一)原告本期代銷及經銷商品大致類似，經
核其代銷部分，進貨發票雖均載明「委託代銷」字樣，惟核其銷貨發票開立時，未依
統一發票使用辦法第十七條第二項規定註明「受託代銷」字樣，其銷貨發票經銷及代
銷混淆，致無法就其銷貨發票與帳載記錄相互勾稽其屬經銷部分之經銷存數量。(二)經
銷部分，進貨如屬奇檬子茶系列，進貨發票茉莉蜜茶、蜂蜜奶茶、羅漢果茶、決明子
茶、烏龍茶、青草茶、麥滋紅茶及檸檬茶類，惟其開立之發票大部分僅開立為「茶」
，未載明屬何種品名茶飲料，致其進銷存數量確無法查核勾稽；綜上，原告本期屬經
銷部分商品進銷存數量，仍無法查核勾稽，致無法查帳認定，原核定依同業利潤標準
核定營業成本一二、二五六、八一二元，並無不合駁回其復查之申請，訴經財政部訴
願決定除持與被告相同之論見外，並以被告僅就經銷部分依同業利潤標準核定營業成
本，並無所稱代銷部分依同業利潤標準核定營業成本情事，所訴核不足採，遂駁回訴
願。至原告於再訴願時檢附之帳簿文據，經被告重行查核結果，以八十八年四月七日
中區國稅法字第八八○○一八七二一號函復行政院，略以原告本期經銷奇檬子系列飲
料，該系列飲料品名計有八種，其進貨單價雖均相同，惟因進貨折讓及贈品差異極大
，實際進貨單價並不一致，其銷貨發票僅開立為「茶」或「奇檬子」，茶未載明係何
種品名，且原告仍檕能提示足資證明正確銷貨商品品名之文據供核，致其本期經銷部
分之商品進貨存數量仍無法與成本紀錄相勾稽。案經行政院再訴願決定予以駁回。四
、查原告係從事飲料品及醋品系列代銷及經銷業務，本期屬代銷部分營業額為五五、
八八九、六五一元，經銷部分營業收入申報為一六、七五四、一二八元，本案於被告
初查、復查及再訴願時經分別就原告提示帳證文據查核，經核原告代銷及銷商品大致
類似，其取具進銷發票雖均載明「委託代銷」字樣，惟查其銷貨所開立統一發票，未
依規定註明「受託代銷」字樣，造成「經銷」及「代銷」混淆，致無法就其銷貨發票
與帳載相互勾稽查核經銷部分商品進銷存數量，次查其開立發票大部分僅載「茶」，
未載明係何種品茶飲料，且仍未能提示足資證明正確銷貨商品品名之文據，以佐證其
銷貨發票正確品名，致其本期經銷部分之商品進銷存數量亦無法與成本紀相互勾稽，
未符合營利事業所得稅查核準則第五十七條規定，其經銷部分營業成本仍無法查帳核
定，從而本局初查按同業利潤標準核定其經銷部分營業成本為一二、二五六、八一二
元並無不合，原告復執前詞，核無足採。原處分及所為復查、訴願、再訴願決定並無
違誤，請准判決駁回原告之訴。
    理  由
本件原告八十二年度營利事業所得稅結算申報，列報營業成本一四、五五九、四二三
元、其他費用項下什費一九八、八九六元。被告初查，以其銷貨數量帳載與開立發票
數不符，無法勾稽，乃依同業利潤標準毛利率核定其營業成本為一二、二五六、八一
二元，至什費部分，以其中五五七元係購買蛋糕，轉列交際費，一六三、六九七元憑
證不符，未准認列，計認列什費三四、六四二元。原告不服，就核定其營業成本為一
二、二五六、八一二元，以其進貨、銷貨帳載及開立發票之數量及金額均分為代銷及
經銷，並有成本明細帳可查云云，申經復查結果，以依原告提示之成本帳載紀錄與開
立發票進銷數量查核結果，原告本期代銷及經銷商品大致類似，代銷部分之進貨發票
雖均載明「委託代銷」字樣，惟其開立銷貨發票未依行為時統一發票使用辦法第十七
條第二項規定，註明「受託代銷」字樣，其銷貨發票經銷與代銷混淆，致無法就其銷
貨發票與帳載紀錄相互勾稽屬經銷部分之進銷存數量；經銷部分之進貨如奇檬子茶系
列，進貨發票有茉莉蜜茶、蜂蜜奶茶、羅漢果茶、決明子茶、烏龍茶、青草茶、麥滋
紅茶及檸檬茶等多種，惟其開立之銷貨發票大部分僅載「茶」，未載明係何種品名，
且其本期經銷奇檬子系列飲料，該系列飲料品名計有八種，其進貨單價雖均相同，惟
因進貨折讓及贈品差異極大，實際進貨單價並不一致，其銷貨發票均僅開立為「茶」
或「奇檬子茶」，未載明係何種品名，原告仍未能提示足資證明正確銷貨商品品名之
文據供核，致其本期經銷部分之商品進銷存數量仍無法與成本紀錄相互勾稽，原核定
依同業標準核定其營業成本，尚無不合，乃未准變更，固非無據。惟查稽徵機關於進
行調查或復查時，納稅義務人未能提示證明所得額之帳簿文據者，依所得稅法第八十
三條規定，固得依查得之資料或同業利潤標準，核定其所得額，惟納稅義務人如已提
供有關資料，稽徵機關即應就其提供之資料調查認定，不得仍援前開規定，核定其所
得額（本院五十七年判字第六○號判例）。依原處分卷附，原告於複查時所舉進貨發
票，其所進貨均為奇檬子茶系列，折讓前進貨價格均相同，而進貨折讓比率均為百分
之二十（相當於買五箱送一箱，如：82/04/30#RU00000000 奇檬子冬瓜露進貨250 箱
(贈)50箱、奇檬子決明子茶進貨100 箱(贈)20箱、82/04/09#RU00000000 奇檬子茉莉
蜜茶進貨80箱(贈)16箱、奇檬子蜂蜜奶茶進貨300 箱(贈)60箱、82/04/22#RU0000000
0 奇檬子烏龍茶進貨290 箱(贈)58箱等）則實際進貨單價應無二致。原告主張折讓後
之進貨金額即為其進貨成本，似非無據。又折讓應作為進貨成本之減項，始能反應真
實成本，經查原告帳載之進貨成本均為未減除百分之二十折讓前之金額，是否有虛增
成本情形，被告就此漏未斟酌，徒以「進貨折讓及贈品差異極大，實際進貨單價並不
一致，故成本仍無法勾稽查核」予以成本逕決，殊嫌速斷，一再訴願決定未予糾正，
亦有疏略。原告起訴意旨執以指摘，非無理由。應由本院將一再訴願決定及原處分併
予撤銷，由被告查明事實，另為處分，以保原告權益。
據上論結，本件原告之訴為有理由，爰依行政訴訟法第二十六條前段，判決如主文。
中    華    民    國     八十九      年      六      月       九        日
                    行 政 法 院 第 五 庭
                                審 判 長 評  事      廖  政  雄
                                         評  事      趙  永  康
                                         評  事      沈  水  元
                                         評  事      林  清  祥
                                         評  事      姜  仁  脩
右  正  本  證  明  與  原  本  無  異
                                         法院書記官  郭  育  玎
中    華    民    國     八十九      年      六      月      十二       日


司法院資訊處製作；財團法人民間司法改革基金會備份。
